【裁判字號】    92,判,1669
【裁判日期】    921204
【裁判案由】    水土保持法
【裁判全文】
最  高  行  政  法  院  判  決                  九十二年度判字第一六六九號
    再 審原 告  甲  ○
    再 審被 告  臺北縣政府
    代  表  人  乙○○
右當事人間因水土保持法事件，再審原告對於中華民國九十一年七月二十五日本院九
十一年度判字第一三七三號及中華民國九十年五月十五日臺北高等行政法院八十九年
度訴字第一三六○號判決，提起再審之訴。本院判決如左：
    主  文
本院九十一年度判字第一三七三號判決及臺北高等行政法院八十九年度訴字第一三六
○號判決均廢棄。
右廢棄部分訴願決定撤銷。
再審前第一審、上訴審及再審訴訟費用均由再審被告負擔。
    事  實
再審原告起訴意旨略謂：再審原告曾請求調閱板橋地方法院檢察署八十八年三月二十
四日履勘筆錄，然臺北高等行政法院及前審均未為之。且再審原告曾於上訴狀中述明
既成道路之認定應經所在地市公所勘驗後出具二十年道路證明，連同申請書、土地權
狀、地籍圖送縣政府城鄉局辦理，中和市公所無權自行認定。況依水土保持法第八條
第一項第四款之規定，修建道路仍應依法實施水土保持之處理與維護，則農委會八十
七年九月十六日農林字第八七一四五三七七號函即與水土保持法牴觸，依中央法規標
準法第十一條之規定，屬無效之行政命令，歷審判決引用無效的行政命令，認定中和
市公所行為合法，而再審原告之行為非屬正當防衛，為歪曲法令之判決。且再審原告
在同地段僅地號不同之土地，經再審被告以相同事由處分裁罰，再審原告不服，循序
訴經貴院九十年度判字第一三八二號判決，認再審被告認事用法均有違誤，將該案一
再訴願決定及原處分撤銷。再審被告收受該判決後，連同本件原處分併予撤銷，惟本
件訴願決定及前程序一、二審判決仍在，對再審原告爾後之施與經營仍具影響，爰依
行政訴訟法第二百七十三條第一項第一、二、十二款規定提起再審之訴，請將前程序
一、二審判決廢棄，並撤銷訴願決定等語。
再審被告經通知答辯，據函復：「本府八十九年五月五日（八九）北府農土字第一五
一五七○號處分書業經本府以九十年十二月五日九十北府農山字第四四三三二二號函
撤銷原行政處分在案。」等語。
    理  由
按確定終局判決適用法規顯有錯誤者，得以再審之訴聲明不服，行政訴訟法第二百七
十三條第一項第一款定有明文。查本件再審被告以再審原告在臺北縣中和市○○○段
○路鹿寮小段第九○之二、三四九號法定山坡地開挖整地、堆積土石、興建擋土牆，
經再審被告派員於民國（下同）八十九年四月十八日會同臺北縣中和市公所、臺北縣
中和地政事務所人員當場查獲，乃依水土保持法第八條第一項第三、五款、第十三條
第一項、第三十三條第一項第二款規定，以八十九年五月五日八九北府農土字第一五
一五七○號處分書，裁處再審原告新臺幣六萬元罰鍰，並命立即停工，並於文到三十
日內完成改正。再審原告不服，循序提起行政訴訟及上訴，原審判決及本院前程序判
決認再審原告所訴各節無理由，將訴願決定及原處分予以維持，分別駁回再審原告之
起訴及上訴，固非無據。惟查再審被告以再審原告在同地段之臺北縣中和市○○○段
○路鹿寮小段九一之一、之二、之三、之四、之五、九三之一、九三之三、九四、九
四之一、三六四、二六五等十一筆地號山坡地，未先擬具水土保持計畫而擅自開挖整
地，經再審被告於民國八十八年二月十二日派員至現場勘查屬實。乃以再審原告已違
反水土保持法第十三條第一項規定，依同法第三十三條第一項第二款規定，裁處罰鍰
新臺幣（以下同）三十萬元，並命其立即停止一切非法開發、使用行為，並命限於文
到日起三十日內實施全面植生覆蓋。再審原告不服，循序訴經本院九十年度判字第一
三八二號判決以：「被告認定原告擅自在山坡地開挖整地，於會勘紀錄載明違規地點
為：「臺北縣中和市○○○段○路鹿寮小段二六四、二六五、九一─一、九一─二、
九一─三、九一─四、九一─五、九四、九三─三、九三─一、九四─一等地號」計
十一筆。然被告八十八年十月八日北府農六字第三八○一二四號函其說明欄略以：「
本案前經．．．會同相關單位會勘，該違規地點為．．．等十一筆，．．．然經臺灣
板橋地方法院檢察署請中和地政事務所測量，違規地號應為本縣中和市○○段牛埔小
段二二二之一八、二八七之十、之十三、之二一、之二二、之七八、之八十地號及南
勢角段橫路鹿寮小段九四之一、之七、之八、九二、九三、九三之一、之二、之三、
之四、之五、三六九之一、二七一、二七三、二七三之一地號，地號之確定應以測量
為主，況本案之更正並不影響處罰對象及違規事實。」嗣復於八十八年十二月十六日
以北府農六字第四五九四二七號函謂：「有關於台端違反水土保持法案，前因地段、
地號有誤本府前以八十八年十月八日八八北府農六字第三八○一二四號函予以更正，
為求審慎再請中和地政事務所查明確實違規地號，案經該所查明，故本府再予特此更
正。」其認定違規事實前後歧異，已有重大瑕疵。且僅援引檢察署囑託測量之結果，
未經實地勘驗，臆測原告違規行為，尤非適法。且被告答辯僅提照片四幀，其中一幀
為墓園全景，其餘三幀似為同一地點，顯難據以認定被告違規範圍確達三十餘筆之情
事。」因將該案一再訴願決定及原處分併予撤銷。再審被告收受該案判決後，旋即依
判決意旨，以九十年十二月五日九十北府農山字第四四三三二二號函，將該案八十八
年六月二十九日（八八）北府農六字第二三九六○五號函處分、八十八年七月八日（
八八）北府農六字第二五一四○○號函所為裁罰處分，連同本件八十九年五月五日（
八九）北府農土字第一五一五七○號裁罰處分，一併撤銷，顯見再審原告在本件土地
不具違規應罰之事實行為，乃再審被告因誤認地號遽予裁罰，前程序原審及本院判決
未察，遞將訴願決定及原處分維持，分別駁回再審原告之起訴及上訴，即不無因誤認
事實致適用法規顯有錯誤之違法。再審原告依行政訴訟法第二百七十三條第一項第一
款規定，提起再審之訴，求為判決將前程序本院及原審判決併予廢棄，並撤銷訴願決
定，為有理由。至本件原處分，再審被告已自行撤銷，毋庸另為撤銷之宣示。又本件
再審原告所主張上述再審事由，已獲勝訴判決，另主張同條項第一款、第十二款（按
應係第十一款之誤）之事由，即毋庸審酌。
據上論結，本件再審之訴為有理由，爰依行政訴訟法第二百五十六條第一項、第九十
八條第三項前段，判決如主文。
中    華    民    國    九十二      年      十二      月      四        日
                    最 高 行 政 法 院  第 四 庭
                                審 判 長 法  官      廖  政  雄
                                         法  官      趙  永  康
                                         法  官      林  清  祥
                                         法  官      鍾  耀  光
                                         法  官      姜  仁  脩
右  正  本  證  明  與  原  本  無  異
                                         法院書記官  彭  秀  玲
中    華    民    國    九十二      年      十二      月      五        日


司法院資訊處製作；財團法人民間司法改革基金會備份。
